【裁判字號】    98,台上,718
【裁判日期】    980219
【裁判案由】    違反毒品危害防制條例
【裁判全文】
最高法院刑事判決              九十八年度台上字第七一八號
上  訴  人  甲○○
選任辯護人  葉錦郎律師
上列上訴人因違反毒品危害防制條例案件，不服台灣高等法院高
雄分院中華民國九十七年十一月二十八日第二審更審判決（九十
七年度重上更(四)字第七０號，起訴案號：台灣高雄地方法院檢察
署九十四年度偵字第三九四九、四六八三號），提起上訴，本院
判決如下：
    主  文
上訴駁回。
    理  由
按刑事訴訟法第三百七十七條規定，上訴於第三審法院，非以判
決違背法令為理由，不得為之。是提起第三審上訴，應以原判決
違背法令為理由，係屬法定要件。如果上訴理由書狀並未依據卷
內訴訟資料，具體指摘原判決不適用何種法則或如何適用不當，
或所指摘原判決違法情事，顯與法律規定得為第三審上訴理由之
違法情形，不相適合時，均應認其上訴為違背法律上之程式，予
以駁回。本件上訴人甲○○上訴意旨略稱：(一)、扣案之三０．五
公克甲基安非他命屬於第二級毒品，依毒品危害防制條例第十八
條第一項或刑法第三十八條第一項第一款、第二項規定，均應諭
知沒收，原判決竟謂該甲基安非他命無從宣告沒收，自難認為適
法。(二)、依刑法第三十七條第二項、第三項規定，宣告一年以上
有期徒刑者，諭知一年以上十年以下褫奪公權，並於裁判時併宣
告之，原判決量處上訴人有期徒刑十五年，卻未併予宣告褫奪公
權，亦有適用法則不當之違法。(三)、依毒品危害防制條例第十九
條第一項規定宣告沒收之物，以屬於犯人所有者為限，而扣案門
號0000000000號之SIM 卡一枚雖係上訴人所持用，但屬於電信公
司所有，原判決竟仍依前開規定諭知沒收，並有未當。(四)、查獲
本件之警員吳水居於第一審雖證陳其曾於民國九十四年二月二日
跟蹤楊武義（已死亡）所駕車輛，至國道三號高速公路高雄縣阿
蓮鄉○○道下方之「月世界餐廳」前廣場旁，見楊武義下車向上
訴人拿取一包東西，但因距離太遠，無法看清楚上訴人究係交付
何物。另依原判決事實欄之記載及證人卓月珍（亦已死亡）於警
詢時之供述，卓月珍係透過楊武義於九十四年二月二日以新台幣
（下同）九萬元向上訴人購買半兩之第一級毒品海洛因，嗣卓月
珍、楊武義於同年月四日八時三十分許為警查獲時，卓月珍並持
有海洛因。然卓月珍於被查獲當時所持有之海洛因究有多少，其
純度是否與上訴人於同日十六時五分在「月世界餐廳」前空地準
備與卓月珍、楊武義交易而經警查扣之海洛因相同，攸關吳水居
前開在「月世界餐廳」前廣場旁見到上訴人交予楊武義之物品是
否確係海洛因及上訴人究有無該次販毒犯行之判斷，原審卻認無
調查必要而駁回上訴人傳喚吳水居之聲請，自嫌調查未盡。(五)、
原判決既認扣案之海洛因十二包已無法秤得各包之重量，警方又
未當場扣得磅秤，則上訴人如何能精確的販賣一兩重之海洛因予
卓月珍，足見上訴人僅係欲轉讓海洛因予卓月珍，原判決論處上
訴人販賣第二級毒品罪刑，顯有可議。(六)、原審經勘驗卓月珍、
楊武義之警詢錄音光碟，發現警員在詢問過程時曾對卓月珍說：
「你注意看，怎麼可以睡」，該光碟中亦出現有吸鼻涕之聲音，
及警方提醒楊武義不要睡著之言語，顯見卓月珍、楊武義之警詢
筆錄係警方於其等疲憊不堪或藥癮發作之情形下所製作，原判決
卻認警方所為尚未達疲勞詢問之程度，卓月珍、楊武義於警詢中
之陳述，仍具有較可信之情形，即非適法。(七)、吳水居既稱其於
九十四年二月二日在「月世界餐廳」前廣場旁，無法看清楚上訴
人究係交何物予楊武義，如其當時確看到上訴人與楊武義、卓月
珍交易毒品，何以不立即上前逮人，所陳楊武義於前開時、地曾
向上訴人購買毒品一次，自屬個人意見，亦非實在；又卷附楊武
義於九十四年二月二日與上訴人女友楊敏秀間之行動電話通聯紀
錄內容，和本件毒品買賣並無關聯，原判決採取吳水居之證述及
前開電話通聯紀錄，資為論罪依據，即與證據法則相違背。(八)、
原判決引據上訴人於第一審即如該審卷第十五頁及第三三八頁之
供述，認定上訴人係意圖營利，於九十四年二月二日十五時至十
六時許，在屏東縣竹田鄉某處，以十六萬元向自稱「陳尚仁」或
「陳上仁」者販入海洛因一兩等情，但依第一審卷附第三三八頁
筆錄記載，上訴人係供陳其在同年月四日遭警查獲前數星期，向
「陳尚仁」買過海洛因，關於上訴人究係於何時向「陳尚仁」或
「陳上仁」購買海洛因，原判決事實之記載，亦與卷內資料不相
符合。(九)、上訴人與女友楊敏秀感情甚篤，楊武義則係楊敏秀之
舅公，卓月珍則係楊武義之同居人，渠等彼此間自屬至親好友，
原判決卻以上訴人與卓月珍、楊武義非至親好友，認渠等間不可
能非為營利而無償轉讓海洛因，亦屬不當云云。
惟查：原判決綜合全案卷證資料，本於事實審法院職權之推理作
用，認定上訴人確有其事實欄所載之犯行，因而撤銷第一審不當
之科刑判決，仍依修正前刑法連續犯規定，改判論處上訴人連續
販賣第一級毒品罪刑（累犯，依刑法第五十九條規定酌量減輕其
刑後，量處有期徒刑十五年），已依據卷內資料，說明其所憑之
證據及認定之理由。對扣案之三０．五公克甲基安非他命如何之
與本件犯行無直接必要關聯而不予沒收；查扣門號0000000000號
行動電話含SIM 卡一枚，如何之屬上訴人所有並供販賣海洛因聯
絡所用之物而應依毒品危害防制條例第十九條第一項規定宣告沒
收；獲案之十二包海洛因雖各包之重量不明，但卓月珍已供陳楊
武義當日打電話予上訴人時，曾說明欲購買一件即一兩，上訴人
亦狀陳當日擬轉讓一兩毒品給楊武義，該查扣之海洛因淨重又顯
逾一兩，如何之不能僅以無法證明扣案海洛因有包裝一兩者，遽
認上訴人無法販賣一兩重之海洛因；依卷附卓月珍、楊武義之警
詢筆錄記載及原審更(二)審勘驗前開警詢錄音光碟結果，雖發現警
員在詢問卓月珍、楊武義時，曾提醒其等不要睡著，其中亦有吸
鼻涕之聲音，但依各該筆錄所載內容、偵訊時間，及製作筆錄警
員之證述，如何之難認警方有對卓月珍、楊武義疲勞詢問之情形
，卓月珍、楊武義於警詢中之陳述又如何之具有較可信之特別情
況；吳水居對楊武義於九十四年二月二日與上訴人接觸經過之陳
述，均係親自經歷、見聞，如何之得採為證據；吳水居當日係因
未看清楊武義究向上訴人拿取何物，為免打草驚蛇，乃未當場逮
捕上訴人，如何之難執此質疑吳水居證詞之可信性，亦皆已詳加
說明。上訴意旨對原審之論斷，究有何違背經驗法則或論理法則
之違法情形，並未依據卷內資料，為具體之指摘。徒執陳詞，以
扣案甲基安非他命係屬毒品，原判決未依法併予沒收；門號0000
000000號之SIM 卡係屬電信公司所有，原判決卻依毒品危害防制
條例第十九條第一項規定宣告沒收；查獲之海洛因已無法秤得各
包之重量，又未當場扣得磅秤，其無法販賣一兩重之海洛因予卓
月珍，原判決卻對其論處販賣毒品罪刑；經原審勘驗卓月珍、楊
武義之警詢錄音光碟結果，發現其內有警員提醒卓月珍、楊武義
不要睡著之情形，亦有吸鼻涕之聲音，足見警員係在卓月珍、楊
武義疲憊不堪或藥癮發作時製作筆錄，原判決卻認非疲勞詢問，
卓月珍、楊武義在警詢中之陳述仍有較可信之特別情況；吳水居
既坦陳未看清楊武義究竟拿取何物，且倘當時確有毒品交易，警
方何不立即逮人，顯見吳水居所陳應屬個人意見，亦非實在云云
。據以指摘原判決為違背法令。皆係以自己之說詞，對原審採證
認事之適法職權行使，並已於判決內說明之事項，漫事指摘，復
為單純之事實上爭辯，依首開說明，自非適法之第三審上訴理由
。且按：(一)、依刑法第三十七條第二項規定「宣告一年以上有期
徒刑，依犯罪之性質認為有褫奪公權之必要者，宣告一年以上十
年以下褫奪公權。」是依上開規定宣告褫奪公權者，以依犯罪性
質認有褫奪公權之必要為要件，而依其犯罪性質有無褫奪公權必
要，乃屬事實審法院得依職權自由裁量之事項，非可任意指摘，
以為第三審上訴理由。本件原判決雖量處上訴人有期徒刑十五年
，但認依上訴人之犯罪性質，尚無褫奪公權必要，因而未宣告褫
奪公權，即不得任意指摘，執為第三審上訴理由，況上訴人此部
分所指，亦係為自己之不利益而上訴，難認適法。(二)、刑事訴訟
法第三百七十九條第十款所稱應調查之證據，係指與待證事實有
重要關係，在客觀上認為應行調查者而言，倘當事人所聲請調查
之證據，因該待證事實已臻明瞭無再調查之必要者，依同法第一
百六十三條之二第二項第三款規定，應認為不必要，即欠缺其調
查之必要性，本不屬於上開應調查證據之範圍，其未予調查，自
與應於審判期日調查之證據未予調查之情形不同。上訴人於原審
雖聲請傳訊證人吳水居，證明其於九十四年二月二日與楊武義、
卓月珍接觸之詳情。惟依卷內資料，卓月珍、楊武義於警詢時就
上訴人如何先以所有門號0000000000號行動電話與卓月珍使用之
門號0000000000號行動電話聯絡，再於九十四年二月二日二十時
許，駕車至約定之「月世界餐廳」前空地，透過楊武義將五錢重
之海洛因，以九萬元販賣並交付予卓月珍等事實，已陳述明確，
復經原審更(二)審勘驗各該警詢錄音光碟確認無誤。而門號000000
0000號行動電話與門號0000000000號行動電話自當日十八時十五
分四十八秒起至二十二時四分四十一秒止，確有六次密集聯絡紀
錄，其中十九時五十二分六秒及二十時零分二十七秒之二次通話
者為楊武義與楊敏秀，二人並談及雙方將在約定地點見面等情，
亦有卷附通信監察譯文可證。另吳水居於第一審又已證陳警方曾
在九十四年二月二日跟蹤楊武義所駕車子，楊武義並在同日二十
時許駕車至「月世界餐廳」前廣場旁，下車向上訴人拿取一包物
品等語。原判決綜合前揭證據，認定卓月珍、楊武義確於前開時
、地向上訴人購買五錢重之海洛因，則此部分待證事實已臻明瞭
，即欠缺再行調查之必要性。況上訴人擬於九十四年二月四日與
卓月珍等交易之海洛因，係在同日交易前另向「陳尚仁」或「陳
上仁」購得，與其前於同年月二日販賣予卓月珍等之海洛因，既
非同屬一批，其品質、純度即難認相同，吳水居復已陳稱當時未
看清上訴人究係交付何物予楊武義。則原審未再傳喚吳水居調查
，自與應於審判期日調查之證據未予調查之情形不同，不得任意
指摘為違法。(三)、事實之認定及證據之取捨，乃屬事實審法院之
職權，經合法調查所得證據，何者為可採，事實審法院本得參酌
其他相關證據為自由之判斷，苟無違反經驗法則或論理法則，自
難指為違法。依卷附楊武義於九十四年二月二日與楊敏秀間之行
動電話通聯紀錄記載，雙方雖僅談及欲在約定地點見面，而未言
及欲交易毒品，但原審於參酌卓月珍、楊武義之供述，吳水居之
證述，及卷附通信監察譯文內容等相關證據後，認該行動電話通
聯紀錄仍得採為本件論罪之佐證，經核其證據之取捨，於法並無
不合；又原判決係以上訴人供陳以一兩十六萬元之價格向「陳尚
仁」或「陳上仁」購得海洛因後，再以半兩九萬元，亦即一兩十
八萬元之價格販賣予卓月珍等語，資為論斷其係基於營利意圖而
販賣海洛因之主要論據。上訴意旨(七)指原判決採取前開行動電話
通聯紀錄為證，有違證據法則；上訴意旨(九)謂原判決以其與卓月
珍、楊武義非至親好友，不可能非為營利而轉讓海洛因予卓月珍
，為不當各云云，不無誤會。(四)、原判決事實認定上訴人意圖營
利，於九十四年二月二日十五時至十六時許，在屏東縣竹田鄉某
處，以十六萬元向自稱「陳尚仁」或「陳上仁」者販入海洛因一
兩等情，理由內係援引上訴人於第一審，亦即該審卷第十五頁及
第三三八頁之供述為證。而依卷內筆錄所載，上訴人於九十四年
五月十二日第一審訊問時初稱：「（九十四年二月二日下午三、
四點是否向陳尚仁購買海洛因？）有，在屏東縣竹田鄉陳尚仁的
鐵工廠內向其購買的」（見第一審卷第十五頁），嗣於九十五年
一月十六日同審審理中則改稱：「我跟陳尚仁拿好幾次海洛因，
時間及價格我記不清楚……我是在查獲前幾個星期所購買」（見
第一審卷第三三八頁），關於究否於九十四年二月二日下午三、
四時許向「陳尚仁」購買海洛因乙節，前後之供述雖不盡一致，
但後者供述時，已距案發時近一年，復坦陳已記不清楚購買海洛
因之時間，則原判決雖未詳敘此部分證據取捨之理由，即逕採前
者較明確之陳述為證，稍欠週延，然於判決結果顯然無影響，依
刑事訴訟法第三百八十條規定，亦不得據為上訴第三審之理由。
綜上所述，本件上訴意旨所指，均與法律規定得為第三審上訴理
由之違法情形不相適合，其上訴違背法律上之程式，應予駁回。
據上論結，應依刑事訴訟法第三百九十五條前段，判決如主文。
中    華    民    國  九十八  年    二    月   十九   日
                      最高法院刑事第七庭
                          審判長法官  謝  俊  雄
                                法官  陳  世  雄
                                法官  魏  新  和
                                法官  吳  信  銘
                                法官  林  茂  雄
      本件正本證明與原本無異
                                      書  記  官
中    華    民    國  九十八  年    二    月  二十四  日
                                                      V


司法院資訊處製作；財團法人民間司法改革基金會備份。
